【裁判字號】    99,訴,122
【裁判日期】    990702
【裁判案由】    偽造文書等
【裁判全文】
臺灣基隆地方法院刑事判決              99年度訴字第122號
公  訴  人  臺灣基隆地方法院檢察署檢察官
被      告  丙○○
上列被告因偽造文書等案件，經檢察官提起公訴（98年度偵緝字
第268號），本院判決如下：
    主  文
丙○○無罪。
    理  由
一、公訴意旨略以：被告丙○○於民國97年2月28日下午2時許，
    在臺北縣瑞芳鎮○○○街，拾獲告訴人丁○○所有、卡號00
    00-0000-0000-0000 號之花旗商業銀行股份有限公司（下稱
    花旗銀行）信用卡一張，竟意圖為自己不法之所有，予以侵
    占入己。旋另基於為自己不法所有之意圖及行使偽造私文書
    之犯意，於同日下午2 時24分許，駕駛不知情之戊○○所有
    車牌號碼ER-0167號自用小客車前往臺北縣瑞芳鎮○○路200
    號中國石油股份有限公司加油站（下稱中油加油站），向不
    知情之加油站員工出示行使上揭告訴人所有之信用卡，而向
    該不知情之員工施用詐術，佯裝其為合法持卡人，使該不知
    情之店員因此陷於錯誤，認為係告訴人本人持卡消費，而將
    簽帳單交由被告，由被告在簽帳單上偽造「丁○○」署押，
    以此方式偽造用以表示告訴人本人確認消費金額為新臺幣（
    下同）1,660 元無誤之簽帳單私文書後，交予該不知情之店
    員以行使之，致該不知情之員工提供被告所欲購買之汽油，
    足以生損害於告訴人、特約商店即中油加油站及發卡銀行即
    花旗銀行對信用卡業務管理之正確性。嗣因告訴人於同日下
    午2時25分發覺信用卡遺失，經於同日下午2時35分向花旗銀
    行求證，始知遭盜刷，報警而查獲上情，因認被告涉犯刑法
    337條之侵占遺失物、第216條、第210條之行使偽造私文書
    、第339條第1項之詐欺取財等罪嫌云云。
二、按犯罪事實應依證據認定之，無證據不得認定犯罪事實；不
    能證明被告犯罪者，應諭知無罪之判決，刑事訴訟法第 154
    條第2項、第301條第1 項分別定有明文。次按認定不利於被
    告之事實，須依積極證據，苟積極證據不足為不利於被告事
    實之認定時，即應為有利於被告之認定，更不必有何有利之
    證據；又事實之認定，應憑證據，如未能發現相當證據，或
    證據不足以證明，自不能以推測或擬制之方法，以為裁判基
    礎；被告否認犯罪事實所持之辯解，縱屬不能成立，仍非有
    積極證據足以證明其犯罪行為，不能遽為有罪之認定。而刑
    事訴訟法上所謂認定犯罪事實之積極證據，係指適合於被告
    犯罪事實之認定之積極證據而言，雖不以直接證據為限，間
    接證據亦包括在內；然而無論直接或間接證據，其為訴訟上
    之證明，須於通常一般之人均不致有所懷疑，而得確信其為
    真實之程度者，始得據為有罪之認定，倘其證明尚未達到此
    一程度，而有合理之懷疑存在時，致使無從形成有罪之確信
    ，根據「罪證有疑，利於被告」之證據法則，即不得遽為不
    利被告之認定（最高法院30年上字第816號、29年上字第310
    5號、30年上字第1831號、40年台上字第86號及76 年台上字
    第4986號判例意旨參照）。
三、公訴人認被告丙○○涉有上開罪嫌，係以告訴人之指訴、證
    人即車牌號碼ER-0167 號自用小客車所有人戊○○及證人甲○○之證述、臺北縣瑞芳鎮○○○○○路口及上開中油加油
    站於97年2月28日監視器翻拍照片7張、美商花旗銀行客戶交
    易明細一覽表1紙、信用卡簽單1紙、法務部調查局98年11月
    26日調科貳字第09800592470號鑑定書1份為其論據。訊據被
    告堅決否認犯行，辯稱：伊於97年1 月27日即返回苗栗家中
    ，後未再北上，且案發當天（即97年2 月28日），伊出去找
    工作，3月1日開始上班；甲○○從未將車鑰匙交給伊，因伊
    曾經向甲○○之弟弟徐斌峰借錢，而徐斌峰是向甲○○拿錢
    ，但伊未還清借款，甲○○才會故意誣陷伊等語。經查：
甲、證據能力部分
    按被告以外之人於審判外之言詞或書面陳述，除法律有規定
    者外，不得作為證據。被告以外之人於審判外之陳述，雖不
    符刑事訴訟法第159條之1至第159條之4之規定，而經當事人
    於審判程序同意作為證據，法院審酌該言詞陳述或書面陳述
    作成時之情況，認為適當者，亦得為證據；當事人、代理人
    或辯護人於法院調查證據時，知有第159條第1項不得為證據
    之情形，而未於言詞辯論終結前聲明異議者，視為有前項之
    同意。刑事訴訟法第159條第1項、第159條之5分別定有明文
    。經查，本院以下所引用之證據，被告、檢察官於本院言詞
    辯論終結前，均未對於其證據能力聲明異議，僅對證明力有
    爭執，而視為同意該等證據具有證據能力，本院審酌各該陳
    述作成時之情況，認亦無違法或不當之情事，是均具有證據
    能力。
乙、實體部分
(一)告訴人丁○○所有之上開信用卡遺失，於前揭時、地遭人冒
    用名義持卡消費等情，業據告訴人於警詢時指訴在卷，並有
    美商花旗銀行客戶交易明細一覽表、信用卡簽單各1 紙附卷
    可資佐證，此部分之事實，固堪認定。惟依告訴人上開指訴
    ，其前揭信用卡固有遭人冒用名義持以消費之事實，但並未
    發現侵占者者或偽造者為何人，亦未指稱被告即係侵占或偽
    造之人，故難以告訴人上開指訴，遽認被告有上開犯行。而
    該信用卡簽單上之簽名是否為被告所偽造，經臺灣基隆地方
    法院檢察署將上開信用卡簽單簽名欄內「丁○○」簽名筆跡
    及被告平日親簽及偵查中當庭書寫之筆跡送請法務部調查局
    鑑定，結果為：「甲類筆跡（即信用卡簽單上之筆跡）與乙
    類筆跡（即被告平日親簽及當庭書寫之筆跡）有部分筆劃特
    徵相似（如「許」字之結構佈局與連筆習慣近似）；惟是否
    即為同一人之筆跡，則由於缺乏丙○○平日所寫「維宸」二
    字供參，且待鑑甲類筆跡之「宸」字書寫略為潦草變形，難
    以歸納比對丙類筆跡筆劃特徵之異同」等語，此有該局98
    年11月26日調科貳字第09800592470號鑑定書1份可稽（見98
    年度偵緝字第268號卷第118頁），足見鑑定結果僅得確認被
    告所簽「許」字之筆跡與信用卡簽單上之筆劃特徵「相似」
    ，並無法認定信用卡簽單上「維」、「宸」二字是否為被告
    所書寫，是依上開鑑定之結果，亦不足以證明被告有偽造信
    用卡簽單之行為。另經本院將卷附信用卡簽單簽名欄內「丁○○」之（見98年度偵字第522號卷第62頁）簽名與被告在
    偵查中當庭書寫之筆跡（見98年度偵緝字第268號卷第110-1
    11頁），以肉眼觀察方式詳予比對結果，前開偽造信用卡簽
    帳單上「丁○○」簽名之特徵、筆順、筆勢、轉折、勾勒方
    式及其神韻，除「許」字有部分相似外，「維」、「宸」二
    字則大相逕庭，實難認定係同一人所為。蓋一般人於自小習
    字迄長大成人之書寫過程中，其筆力、筆速、筆序等筆劃重
    要特性，多已養成習慣，除經刻意矯造掩飾外，甚難突為明
    顯之改變，而致筆跡相異。就前開信用卡簽帳單觀之，「丁○○」三字之筆劃順暢、並無扭捏停滯之感，顯見斯時簽名
    之人應係出自平日書寫習慣所為。從而，卷附信用卡簽帳單
    及告訴人之指訴，均不足作為認定被告確有為上揭犯行之依
    據。
(二)其次，證人甲○○於警詢中固稱：戊○○於97年2 月15日下
    午因毒品案通緝遭逮捕時，將其所有車牌號碼ER-0167 號自
    用小客車交給我保管，我隔天遇到我弟弟徐斌峰（警詢筆錄
    誤載為「徐斌豐」）之友人丙○○，我請丙○○幫忙移車到
    我板橋市○○路83號4 樓住處前方，隔了10幾分鐘，丙○○
    把車移好，並將鑰匙還給我，但隔天早上車子就不見了，後
    來丙○○即不見蹤跡，警方提供臺北縣瑞芳鎮○○路200號
    中油加油站監視器畫面中，西裝頭、身穿水藍色休閒服之男
    子很像丙○○，畫面中整個感覺他就是丙○○等語（見98年
    度偵字第522號卷第19頁反面、第20頁），惟由證人甲○○
    之證詞可知，證人除未親眼目睹被告將上開車輛開走外，亦
    未目睹監視器畫面中人物之刷卡過程，而係透過監視錄影畫
    面指稱畫面中之人物為被告，職是，盜刷告訴人信用卡之人
    是否確係被告，即非無疑。況證人甲○○於偵查中則證稱：
    「（問：《提示監視器翻拍照片》裡面的人是否認得出是何
    人？）我看過，是之前瑞芳警方給我看的監視器，裡面的人
    不清楚，我不敢確定，但髮型跟丙○○很像，但是因為我才
    見過丙○○兩次，我不敢確定，警方就叫我簽名，我就簽」
    等語（見98年度偵緝字第268號卷第55頁）；復於本院審理
    時證稱：在警察製作筆錄時，我就不太敢確定是被告，頭髮
    與被告差不多，但我還是不太確定等語，可見證人甲○○與
    被告僅見過兩次，對於被告之面容、外貌未必能清楚記憶，
    且證人甲○○亦表明當時其實並無法確定監視器畫面中之人
    即為被告，是以，證人甲○○固於警詢中為上開肯定被告盜
    刷之證詞，但事實上其應僅係認為該錄影帶中之涉案男子與
    被告相像，但是否真係同一人，其仍無法確認，再衡以該證
    人與被告間並無任何親誼關係，且其對於被告欠款未還一事
    仍心存不滿，故在警詢時為不利於被告之證言，嗣於偵查及
    本院審理時始改稱無法確定監視器畫面中之人為被告等語。
    因此，尚難認證人甲○○於偵查中及本院審理時所證係事後
    迴護被告之詞。復參以證人甲○○於警詢、偵查中及本院審
    理時所證前後不符，已有瑕疵，自難以證人甲○○於警詢中
    之證詞，遽為被告不利之認定。
(三)又據證人戊○○於本院審理時證稱：我因通緝被逮捕，必須
    執行一個毒品的案件，因此，將車子鑰匙交給甲○○請他幫
    我停在停車格，我在97年6月10日出監時，就發現車子不見
    ，當詢問甲○○關於車子之事，甲○○都不回答，後來經追
    問，甲○○才說不知道車子在哪裡，甲○○也沒有告訴我在
    保管期間是否有將車子借給他人使用等語，足見證人戊○○
    從未目睹甲○○將車輛交由被告，是其證述僅能證明將上開
    車輛交與甲○○保管，然甲○○是否曾經將車子交給被告乙
    節，仍屬有疑。另證人戊○○亦證述：「（問：你剛才有提
    到你在被執行的期間瑞芳分局有借提你出去，你有無看過這
    件案子加油站的監視器錄影帶？）有，他們有放錄影帶給我
    看。」「（問：你看到開你車子去加油的人是否是甲○○？
    ）不是。」「（問：那個人你是否認識？）不認識，光碟看
    得也不太清楚。」「（問：跟被告長得像不像？）不像」等
    語，益徵證人戊○○亦無法確認監視器畫面中之男子即為被
    告，故亦難以其證詞執為被告不利之認定。
(四)再者，參以卷附之監視器翻拍照片7 張，僅能辨認戊○○所
    有之車牌號碼ER-0167 號自用小客車行經臺北縣瑞芳鎮○○○○○路口及於中油加油站加油之情形，其中拍攝到人物之
    部分，其影像難以辨明，且雖能看出正面及側面臉型，但因
    距離太遠，無法清晰看出五官特徵，故被告是否即為駕駛上
    開自小客車之人，即非無疑，自難以此認定被告有上開侵占
    、偽造文書及詐欺犯行。
(五)另證人即被告之友人己○○於本院審理時結證稱：97年2 月
    28日當天下午1 點多，我陪被告去找工作，被告是找一般粗
    工公司、清潔公司的工作，後來找到一家，是一個女老闆，
    我有與被告一起進去，薪水一天1,100元，是以每天領現金
    之方式支領；當天下午一直到5、6點，我都陪著被告等語，
    核與被告供承找到之工作薪資、薪資支領方式、當天出發時
    間等情節均大致相符，且證人己○○與被告係採隔離之方式
    訊問，證人之證言與被告之供述大致上均一致，並無明顯出
    入，是認證人己○○之證述，應屬可採，足見被告辯稱：伊
    於97年2月28日當天是外出找工作等語，應非子虛。
四、綜上所述，被告是否確係本件侵占信用卡並持以冒名行使消
    費之人，本院認為仍存有合理之懷疑，尚未到達確信其為真
    實之程度。此外，復查無其他積極證據足資認定被告確有前
    揭被訴之犯行，既無足夠證據確信公訴意旨之指述為真實，
    即屬不能證明被告犯罪，揆諸首揭法條與判例意旨，自應為
    被告無罪之諭知。
五、據上論斷，應依刑事訴訟法第301條第1項前段，判決如主文
    。
本案經檢察官乙○○到庭執行職務。
中    華    民    國    99    年    7    月     2    日
                  刑事第三庭審判長法  官  陳志祥
                                  法  官  張婷妮
                                  法  官  陳伯厚
以上正本證明與原本無異。
如不服本判決應於收受送達後10日內向本院提出上訴書狀，並應
敘述具體理由；其未敘述上訴理由者，應於上訴期間屆滿後20日
內向本院補提理由書(均須按他造當事人之人數附繕本)「切勿逕
送上級法院」。
中    華    民    國    99    年    7     月    2     日
                                  書記官  王惠萍

司法院資訊處製作；財團法人民間司法改革基金會備份。
